【裁判字號】    90,訴,310
【裁判日期】    900913
【裁判案由】    偽造文書等
【裁判全文】
臺灣高雄地方法院刑事判決                            九十年度訴字第三一號
    公  訴  人  臺灣高雄地方法院檢察署檢察官
    被      告  丙○○
右列被告因偽造文書等案件，經檢察官提起公訴（八十九年度偵字第二五六八九號）
，本院判決如左：
    主  文
丙○○行使偽造私文書，足以生損害於他人，處有期徒刑壹年陸月。
    事  實
一、丙○○明知其經濟拮据，在外高額舉債，另有已簽發票據之票款及積欠之貨款需
    給付，已欠缺支付能力，竟意圖為自己不法所有之概括犯意，於民國八十八年間
    參加乙○○擔任會首邀集每會新台幣（下同）一萬元之互助會，因會首乙○○要
    求同一會員參加二會，須俟會期過半數，始得標取第二會會款，丙○○為免受標
    取會款時間之限制，除以自己名義參加一會外，未徵得其妹丁○○之同意，冒用
    丁○○之名義參加一會，俾便隨時標取會款，該互助會會期自八十八年八月一日
    起，至九十一年五月一日止，採內標制，會員含會首共三十四會，除會首乙○○
    於八十八年八月一日向各會員收取首會會款外，自八十八年九月一日起，於每月
    一日在高雄市○○街二十五號一樓由各會員書寫標單參與競標。
二、丙○○明知其經濟能力不足清償前已積欠之高額借款、貨款、利息，且無力清償
    新發生之借款，竟利用挖東牆補西牆之方式，承上意圖為自己不法所有之概括犯
    意，自八十八年十二月間起，至八十九年六月間止，先向戊○○（原名蔡阿汝）
    佯稱其需現款短期週轉，向戊○○借款多次，並簽發其名義為發票人之支票作為
    借款憑證，且為取信戊○○，兌現少數票款，致令戊○○不疑有他，誤信其具有
    償債之能力，如數借貸予丙○○多次，丙○○以借得之現金用以清償其前積欠他
    人部分款項。又丙○○承上犯意，明知其已無給付死會會款之能力，於八十九年
    五月一日以自己名義、標息三千一百元競標標取會款二十五萬八千元，又於八十
    九年七月一日冒用丁○○之名義，在空白紙上偽造丁○○之署押，填寫標息三千
    七百元，持以行使參加投標，標得會款二十四萬一千二百元，足以生損害於丁○○及乙○○及參與競標之活會會，致令會首乙○○不疑有他而如數給付標得會款
    ，詎丙○○標取會款後，僅於八十九年八月一日給付死會會款一萬元，向乙○○
    佯稱數日後付清死會會款，旋即不知去向。嗣戊○○持有丙○○簽發之支票陸續
    到期，丙○○初則藉詞土地仍在出售中，要求暫緩提示支票，繼而避不見面，戊○○乃提示支票，不獲兌現，尚有借款一百九十四萬元未清償，乙○○向丁○○
    請求給付以其名義所標得死會會款時，始知丙○○未經其同意而冒用丁○○名義
    參加互助會並標取會款，丙○○尚有會款十三萬元未給付。
二、案經乙○○、戊○○訴由台灣高雄地方法院檢察署檢察官偵查起訴。
    理  由
一、訊據被告固坦承以自己及丁○○之名義參與告訴人乙○○邀集之互助會二會，先
    後在標單上填寫自己及丁○○的名字及利息參加競標，標取會款後，尚有死會會
    款十三萬元未給付，及向告訴人戊○○多次借款，尚有一百九十四萬元未清償之
    事實，惟矢口否認有何偽造文書及詐欺之犯行，辯稱：我曾詢問丁○○是否要參
    與互助會，且告訴丁○○我要借用她的名義參加互助會，她表示不同意，也不知
    事後我以她名義跟會，另外，我向戊○○借錢支付應付之票款及貨款，想再繼續
    維持皮鞋生意，等候生意好轉，起初有借有還，並打算以標得之會款清償戊○○
    借款，沒想到經濟惡性循環，鞋子賣不出去，而標得之會款用以清償銀行貸款利
    息及水電費、貨款，致無法清償戊○○借款，其後我又向地下錢莊借錢，亦僅足
    以清償戊○○利息及部分票款，鞋子存貨已被債權人以低價折讓，又需支付高額
    的借款利息，戊○○向我討債時，我先生提供土地登記簿謄本一張給戊○○，表
    示我們確實有土地正在出售，但因土地一直未能出售，戊○○又以暴力方式討債
    ，致我無法繼續留在原處經營生意賺取金錢，被迫搬離，經濟來源切斷，僅能打
    零工維生，無力清償死會會款及借款等語。
二、經查：
  (一)右開犯罪事實，業據告訴人乙○○及戊○○於偵訊及本院審理中迭次指訴綦詳，
    並有互助會單影本各一紙、支票及退票理由單各九紙附卷可參，核與被告於本院
    審理中供承：「如一個人參加二會，要過半後才能再標，所以我以二個不同的名
    字跟會，在過半前就可標，因我需要近二百萬軋支票，其中有部分是要付蔡阿汝
    的票錢，另還有向別人借錢」、「先跟會二會，準備得標軋支票用，當時在外票
    款積欠約四、五十萬元」、「八十八年十二月間開始向她（戊○○）借錢，我賣
    皮鞋需支付貨款，所以向她週轉，我的所有資金都進貨買皮鞋沒有賣出去」、「
    後來因還欠別人錢，別人以很低價格買走皮鞋」、「（問：向戊○○借錢時，你
    在外欠多少錢？）向我姐姐借二、三百萬元，是最多的，另還有欠別人」（本院
    九十年七月三十一日訊問筆錄）、「我在標單上寫丁○○名字再寫金額」、「欠
    一個鞋店老闆五十萬元」、「（問：為何標會沒有還給戊○○？）我以我姐姐的
    房子向銀行借錢，還銀行貸款利息每月二、三萬元，還有水電及貨款的票款」、
    「向蔡阿汝借來的錢去軋票及進貨」、「（問：既已在外欠款，為何還要向戊○○借錢？）借錢補洞」等語相符（本院九十年八月二十八日審判筆錄），且據證
    人丁○○於本院審理中到庭結證：丙○○曾詢問我是否要參加互助會，我表示不
    參加，我不知她以我名義跟會、標會、收取會款，直至乙○○打電話向我收取死
    會會款，我才知悉等語（同上本院筆錄），證人甲○○於本院審理中到庭證述：
    丙○○自八十九年七、八月間多次向我借錢週轉，後來丙○○交給我一批鞋子，
    我脫售後以所得抵銷欠款十五萬元，尚有六萬元未清償等語（同上本院筆錄）。
    據上各情，足認被告於參加互助會之初，已積欠借用其姐名義向銀行抵押借款二
    、三百萬元、票款四、五十萬元、貨款四、五十萬元，及每月應給付借款利息、
    水電費，其經濟拮据，已然欠缺支付能力致週轉不靈，竟採用挖東牆補西牆之方
    式，佯向告訴人戊○○短期借款週轉，詐借現款，及於以自己名義及冒用丁○○
    名義參加告訴人乙○○邀集之互助會，詐取會款，清償其他欠款，且無力清償告
    訴人乙○○及戊○○之會款及借款，被告意圖為自己不法之所有之詐欺故意，甚
    為明確，被告上開所辯，乃係事後卸責之詞，不足採信。
  (二)至證人即被告之夫莊登清於本院審理中到庭證述：我妻向戊○○借錢我並不知道
    ，後來戊○○來找我，我表示會儘量想辦法還錢，我拿土地登記簿謄本給她，表
    示我可以與我父親商量賣地還錢，後來土地賣不掉，我也沒有辦法等語（本院九
    十年八月十六日訊問筆錄），核與上開土地登記簿謄本記載：土地坐落在高雄縣
    大社鄉○○○段0000-0000地號、所有權人為莊進玉（即被告之公公）所有、土
    地登記謄本請領時間為八十九年七月六日等情相符，足認該土地登記簿謄本係被
    告向告訴人戊○○借款（自八十八年十二月間起至八十九年六月間止）之後，才
    向地政機關申領，證人莊登清上開證詞應可採信。然被告向告訴人戊○○借款時
    ，雖未交付土地登記簿謄本予告訴人戊○○行詐，但被告向告訴人戊○○於借款
    之初，已處於無資力清償之情狀，已如前述，被告於行詐之後，因東窗事發，其
    公公為清償被告之欠款，同意提供其所有土地一筆出售，仍不能脫免被告詐欺犯
    行之成立，尚不足為有利被告之認定。
三、按民間互助會之會員於空白紙上書寫競標會員之姓名及一定金額，出示以競標，
    依我國民間互助會之習慣，即表示該會員欲以該金額為利息競標，該標單係刑法
    第二百二十條第一項之準文書。被告偽造標單並持以行使向告訴人乙○○詐取會
    款，及向告訴人戊○○詐取借款之行為，係犯刑法第二百十六條、第二百二十條
    第一項（公訴人漏引）、第二百十條行使偽造私文書罪，及同法第三百三十九條
    第一項詐欺取財罪。其偽造私文書復持以行使，偽造私文書之低度行為為高度之
    行使行為所吸收，不另論罪。其偽造「丁○○」署押為偽造私文書之部分行為，
    亦不另論罪。其先後多次詐欺行為，時間密接，所犯又係構成要件相同之罪名，
    顯係基於概括犯意反覆為之，為連續犯，應依刑法第五十六條之規定一罪論，並
    加重其刑。再被告係以偽造標單為方法達詐欺取財之目的，所犯行使偽造私文書
    罪與詐欺取財罪間，有方法結果之牽連關係，應依刑法第五十五條之規定從一重
    之行使偽造私文書罪處斷。又被告持偽造之標單持以競標，雖足以生損害於被害
    人丁○○、告訴人乙○○及參與競標之活會會會員，屬單純一罪，公訴人認係一
    行為觸犯數罪名，為想像競合犯，顯有誤會。爰審酌被告已知其無償債能力，利
    用參與民間互助會之機會，虛列會員，冒標並詐取會款，並詐借現款，迄今尚有
    死會會款十三萬元、借款一百九十四萬元未清償予告訴人，所為危害經濟秩序非
    輕，且犯後猶飾詞否認犯行等一切情狀，爰量處如主文所示之刑。又偽造之標單
    並未扣案，迄今歷時多年，並無證據足資證明尚屬存在，應已滅失，其上偽造之
    丁○○署押，均不另為沒收之諭知，併此敘明。
四、據上論斷，應依刑事訴訟法第二百九十九條第一項前段、刑法第五十六條、第二
    百十六條、第二百十條、第二百二十條第一項、第三百三十九條第一項、第五十
    五條，罰金罰鍰提高標準條例第一條前段，判決如主文。
本案經檢察官陳建和到庭執行職務。
中      華      民      國      九十      年      九      月      十三  日
                 臺灣高雄地方法院刑事第四庭
                                      法  官  張  桂  美
右正本證明與原本無異。
如不服本判決，應於判決送達後十日內，向本院提出上訴狀。
                                      書記官  吳  金  霞
中      華      民      國      九十      年      九      月      十三  日
附錄：本判決論罪科刑法條：
刑法第二百十六條
行使第二百十條至第二百十五條之文書者，依偽造、變造文書或登載不實事項或使登
載不實事項之規定處斷。
刑法第二百二十條第一項
在紙上或物品上之文字、符號、圖畫、照像，依習慣或特約，足以為表示其用意之證
明者，關於本章及本章以外各罪，以文書論。
刑法第二百十條
偽造、變造私文書，足以生損害於公眾或他人者，處五年以下有期徒刑。
刑法第三百三十九條第一項
意圖為自己或第三人不法之所有，以詐術使人將本人或第三人之物交付者，處五年以
下有期徒刑、拘役或科或併科一千元以下罰金。


司法院資訊處製作；財團法人民間司法改革基金會備份。
